臺灣高等法院臺中分院民事判決　　　　95年度保險上字第24號
上　訴　人　庚○○
訴訟代理人　蔡奉典律師
複　代理人　丙○○
　　　　　　辛○○
被　上訴人　國華人壽保險股份有限公司
法定代理人　丁○○
訴訟代理人　己○○
被　上訴人　新光人壽保險股份有限公司
法定代理人　甲○○
訴訟代理人　乙○○
　　　　　　黃訓章律師
上列當事人間給付保險金事件，上訴人對於中華民國95年8月16
日臺灣臺中地方法院94年度保險字第24號第一審判決提起上訴，
本院於96年10月16日言詞辯論終結，判決如下：
    主  文
上訴駁回。
第二審訴訟費用由上訴人負擔。
    事實及理由
壹、程序方面
一、按當事人喪失訴訟能力或法定代理人死亡或其代理權消滅者
    ，有法定代理人或取得訴訟能力之本人，於得為承受訴訟時
    ，應即為承受訴訟之聲明，民事訴訟法第170條及第175條分
    別定有明文。查被上訴人國華人壽保險股份有限公司（下稱
    國華壽險公司）之法定代理人於民國（下同）95年6月底原
    改由郭井田接任（見原審卷二第231頁），其並於95年7月26
    日具狀聲明承受訴訟（見原審卷一第105頁)；嗣於96年9月
    變更為翁世佳，並於95年11月20日具狀聲明承受訴訟（見本
    院卷一第50頁)；現復變更為夏明賢，此有被上訴人所提出
    之股份有限公司變更登記表在卷可稽（見本院卷二第23-25
    頁），其聲明承受訴訟（見本院卷二第22頁），應予准許，
    合先敘明。
二、次按訴狀送達後，原告不得將原訴變更或追加他訴。但擴張
    或減縮應受判決事項之聲明者，不在此限，民事訴訟法第25
    5條第1項第3款定有明文。本件上訴人於原審起訴時，對於
    被上訴人新光人壽保險股份有限公司（下稱新光壽險公司）
    係請求：被上訴人新光壽險公司應給付新臺幣（下同）1290
    萬元及自93年9月3日起至清償日止，按週年利率10%計算之
    利息。嗣於起訴狀繕本送達被上訴人後，於原審95年5月2日
    言詞辯論期日當庭具狀變更上開聲明為：被上訴人新光壽險
    公司應給付上訴人1399萬元，及其中1290萬元自93年9月3日
    起，其餘109萬元自本訴狀（擴張聲明狀）繕本送達（95年5
    月2日）翌日起，均至清償日止，依週年利率10%計算之利息
    ；被上訴人新光壽險公司並應自95年5月24日起至98年9月24
    日止，按月給付上訴人1萬元（見原審卷二第153、155-165
    頁）。復於95年5月30日原審言詞辯論期日更正為：被上訴
    人新光壽險公司應給付上訴人1400萬元，及其中1290萬元自
    93年9月3日起，其餘110萬元自95年5月30日起，均至清償日
    止，依週年利率10%計算之利息；被上訴人新光壽險公司並
    應自95年6月24日起至98年9月24日止，按月給付上訴人1萬
    元（見原審卷二第188頁）。核其前、後所為，屬擴張應受
    判決事項之聲明，合於前揭規定，自應准許。
三、又本案上訴後，上訴人對於被上訴人新光壽險公司之請求部
    分，其上訴聲明第3項原求為：被上訴人新光壽險公司應再
    給付上訴人1010萬元，及其中900萬元自93年9月3日起，其
    餘自95年5月30日起至清償日止，按年息百分之10計算之利
    息（見本院卷一第8頁）。嗣於上訴理由狀變更上開聲明，
    求為：被上訴人新光壽險公司應再給付上訴人1010萬元，及
    其中990萬元自93年9月3日起，其餘自95年5月30日起至清償
    日止，按年息百分之10計算之利息（見本院卷一第39-40頁
    ）。核其變更，係單純擴張應受判決事項之聲明，合乎民事
    訴訟法第446條第1項但書之規定，應予准許，併予敘明。
貳、實體方面
一、本件上訴人於原審起訴主張：
(一)、上訴人於92年6月間係受僱於苗栗縣公館鄉南河村附近山區
    之業者，從事載運土石方之工作，晚上於工地旁所搭設之工
    寮過夜，於92年6月14日晚上，上訴人至另一工地之工寮與
    其他工人用餐飲酒，於晚間10時許欲返回工寮時，由工人張
    明坤（為中國江蘇省人，係非法入我國境內工作，於本件事
    故發生後之92年7月間已遭遣返）駕駛原由上訴人所開設、
    現已辦理歇業之暢鴻有限公司所有、車號M7-3491號自小客
    車載送上訴人，惟不慎翻落山谷四輪朝天，汽車後半部毀損
    較為嚴重，且將坐於後座之上訴人夾於變形之車體中，張明
    坤因受傷輕微而自駕駛座爬出車外，返回工寮覓得訴外人謝
    源連、徐永亮等人幫忙救出，再由訴外人徐永亮之妻謝惠芬
    開車將上訴人送往苗栗協和醫院急救。上訴人因上述事故以
    致頭、臉、頸椎、胸及腹部等處均受有傷害，經治療半年，
    仍因頸椎脊髓損傷致右側肢體偏癱、左側肢體無力，完全無
    法自理日常生活，必須仰賴他人照顧，無法從事任何工作。
    惟上訴人及其配偶賴玉卿於上開事故發生前，曾與被上訴人
    2保險公司訂定以下之保險契約：(1)上訴人配偶賴玉卿於87
    年9月1日，以其為要保人及被保險人，向被上訴人國華壽險
    公司投保「至尊保本終身保險」，保單號碼為J0000000，賴
    玉卿依該保險契約約定，於其配偶即上訴人身故及殘廢時，
    得向被上訴人國華壽險公司請領保險金額200萬元，惟賴玉
    卿已將此項保險金債權讓與上訴人。(2)上訴人於87年3月23
    日以其為要保人及被保險人，向被上訴人新光壽險公司投保
    「新光新防癌終身保險」，保單號碼為GPB76688、保險金額
    150萬元；「平安意外傷害保險」附約、保險金額390萬元；
    「綜合保障」附約、保險金額為50萬元；及「意外傷害失能
    （60期）」附約。上述「新光新防癌終身保險」契約約定於
    上訴人殘廢（全殘）時，給付保險金額之60%即90萬元；「
    平安意外傷害保險」附約條款第10條及「綜合保障」附約條
    款第8條均約定：倘上訴人於該2附約有效期間發生之日起第
    180日以內致成殘廢者，上訴人得向被上訴人新光壽險公司
    請求給付上述保險金；另「意外傷害失能」附約則約定於上
    訴人喪失原有工作能力或殘廢（全殘）時，該被上訴人給付
    保險金額每期1萬元至60期止。(3)上訴人復於87年3月23日以
    其為要保人及被保險人，向被上訴人新光壽險公司投保「新
    光長安終身壽險」，保險金額100萬元，及「平安意外傷害
    保險」附約，保險金額原為500萬元，嗣變更為50萬元。依
    該「新光長安終身壽險」契約條款第10條及「平安意外傷害
    保險」附約條款第10條約定：上訴人若在契約有效期間內致
    成殘廢，並經公、私立醫院診斷確定後，被上訴人新光壽險
    公司將按保險金額之2倍給付保險金。(4)上訴人配偶賴玉卿
    於82年5月23日以上訴人為被保險人，向被上訴人新光壽險
    公司投保「新光定期保險」，保險金額100萬元，及「平安
    意外321保險」附約，保險金額500萬元。依該「新光定期保
    險」契約條款第8條及「平安意外傷害保險」附約條款第10
    條約定：若上訴人在契約有效期間內因疾病或遭意外傷害致
    成永久又完全殘廢，經公、私立醫院診斷確定者，被上訴人
    新光壽險公司依上開保險金額全額給付殘廢保險金。
(二)、上訴人因發生上述事故而受傷成殘時，上開保險契約仍在有
    效期間，且上訴人之殘廢程度已達該等保險契約所定被上訴
    人等應給付保險金之殘廢程度，惟上訴人向被上訴人2者請
    求給付保險金時，遭被上訴人等以上訴人係酒後駕車而肇事
    ，且上訴人所受傷害未達約定殘廢程度為由，拒絕理賠，爰
    依保險契約之法律關係，請求被上訴人等給付保險費，爰聲
    明求為：被上訴人國華壽險公司應給付上訴人200萬元，及
    自93年7月21日起至清償日止，依週年利率10%計算之利息；
    被上訴人新光壽險公司應給付上訴人1400萬元，及其中1290
    萬元自93年9月3日起，其餘110萬元自95年5月30日起至清償
    日止，依週年利率10%計算之利息；被上訴人新光壽險公司
    並應自95年6月24日起至98年9月24日止，按月給付上訴人1
    萬元；願供擔保以宣告假執行之判決。
(三)、上訴人於本院補充陳述：
  1.否認系爭事故為上訴人酒醉後自行駕車，因而不慎滑落山谷
    所致。
  (1)查交通事故之傷患如為駕駛人，急診室通常會進行酒精測試
    ，而本件於協和醫院急診室並未進行酒精測試，顯見護理人
    員當時已判斷患者（即上訴人）並非駕駛人。且協和醫院於
    92年6月15日之後再於病歷為明確「車禍，非駕駛員，故無
    酒測值。」之記載（見鈞院卷一第69頁），其前後記載並無
    矛盾，而協和醫院亦當無干冒風險為上訴人虛構病歷紀錄之
    可能，益足徵上訴人確實無酒醉駕車之行為。至該病歷之開
    立始末，則請求鈞院傳訊證人賴玉卿、及協合醫院之院長助
    理、護理長，以證明之。
  (2)至於系爭協和醫院92年6月15日1點10分之護理紀錄，乃因訴
    外人徐永亮顧慮駕駛張明坤為大陸籍非法入境打工，對於護
    理人員所問「何人駕駛」之問題，並未回答，致護理紀錄簡
    要記載「據訴係因開車不慎翻車而跌落水溝」等字句；況如
    為上訴人自己駕駛，應該會紀錄「據訴患者因開車不慎…」
    等語；而上訴人當時已昏迷無意識，無法言語，則該「據訴
    」究指據何人所述？亦無從知悉。是該護理紀錄充其量僅能
    證明系爭事故係因車禍事故所致，至於是何人駕車，並無從
    由該護理紀錄得知，從而，僅憑上開護理紀錄，尚難直指系
    爭事故係因上訴人駕車不當所致。再者，雖被上訴人指摘原
    審各證人間言詞矛盾、且與上訴人熟識故不可採，惟縱使被
    上訴人指摘為真，然各證人均無證稱上訴人為系爭事故之駕
    駛人，且法理上亦無因證人證詞不可採信，即可在無證據資
    料下逕為任意推論之理，尚難率以斷言上訴人有酒醉駕車之
    行為。
  (3)另上訴人於原審起訴狀雖記載於車輛翻覆時乃坐於該車後座
    ，惟該起訴狀為原審訴訟代理人所撰，而原審訴訟代理人並
    未與上訴人就事實部份有充分之溝通，致使原審訴訟代理人
    一直以為上訴人於事故發生當時坐於該車後座；甚至於證人
    到庭證稱上訴人係坐於副駕駛座時，原審訴訟代理人仍以為
    係因時間間隔2年之久，致證人記憶模糊。但上訴人於系爭
    事故發生當時，實是坐於副駕駛座。被上訴人就本件保險事
    故如欲主張除外免責，根本未盡其舉證責任。
  2.就卷附被上訴人新光壽險公司提出之調查報告書提出抗辯：
  (1)上開調查報告書第1頁（即鈞院卷第131頁），其中記載：「
    …係因被保險人家屬打電話來說明保險公司不理賠，請醫院
    證明車禍非駕駛人，故無酒測值，院方為免得罪人故經院長
    指示叫病歷室給予證明。」該記載係被上訴人之承辦人員聽
    聞自邱小姐，到底是邱小姐之猜測或其個人意見？或是被上
    訴人之承辦人員曲解邱小姐之意思？都有可能；惟無法據此
    記載證明協和醫院所開立之「車禍非駕駛員，故無酒測」是
    虛偽不實之記載。又其中第4頁（即鈞院卷第134頁）所載：
    「據了解應該是被保險人自己駕駛。」為無根據之猜測，上
    訴人否認之。
  (2)另第7頁（即鈞院卷第137頁）第6點第2行所載：「依現場研
    判被保人受重傷，如駕駛為別人，可想而知亦可能身受重傷
    ，為何僅被保人受傷送醫。」，此為被上訴人之承辦人員臆
    測之詞，且發生車禍時，同車不同命之例，尚非少見；況駕
    駛之人為大陸偷渡客，如非受有重傷一般不敢就醫，故上開
    質疑並無理由。
  (3)至第5頁（即鈞院卷第135頁）第2點載：「被保險人於92.6.
    15於苗栗鶴岡搭乘他人駕駛小轎車翻受傷（無報案）」、第
    6頁（即鈞院卷第136頁）第2點所載「經向工地老闆黃先生
    查證稱當日工地聚餐完，由一名大陸人小張以被保人之車載
    被保人下山，因天與不慎翻車，其他工地朋友以轎車載至苗
    栗協和醫院急救。」及其他記載，上訴人並無意見。
  3.另就鈞院96年5月18日勘驗筆錄表示意見：
  (1)據勘驗現場之2位證人對於事故當日施救的過程之證述，並
    就渠等二人於原審94年12月27日到庭陳述之證詞互核以觀，
    可知上訴人當日雖已喝醉，惟並無駕駛車輛。至陳述內容雖
    偶有不一致的情形，惟考量當時天候下著大雨、晚上能見度
    不佳、救人心切的著急心情、各自主觀認知的不同、敘述的
    角度不同，且系爭事故當時92年6月15日距今已約有4年之久
    ，證人之陳述不盡一致實屬合理，從而主要情節一致，次要
    情節雖不一致，並不影響證詞之可信度。
  (2)對於被上訴人之抗辯，補充陳述如下：
    據勘驗筆錄照片所示，事故車輛雖毀損嚴重，但車內空間並
    未完全擠壓變形，而一般人於災難中，縱使環境險惡，只要
    有一絲機會，均會激發求生的本能脫困，此為人之常情，因
    此小張利用車內剩餘之空隙爬出車外求救，並非難以想像之
    事。又上訴人並無主張車門因擠壓變形而無法開啟；車門之
    所以無法開啟，據證人之陳述，是因為車輛當時屬於翻覆狀
    態且受地形影響。另小張受傷是否嚴重？僅憑被上訴人之臆
    測，恐尚難率以認定；況小張為偷渡來台之大陸籍人士，實
    有未便就醫之苦衷。
二、被上訴人則以下列情詞資為抗辯：
(一)、被上訴人2者均以：上訴人雖主張其所受傷害係在乘坐訴外
    人張明坤駕駛之車輛中途翻落山谷所致，惟鈞院通知證人徐
    永亮及謝源連到庭作證時，其2人就上訴人在該車內乘坐位
    置之證述有所出入，再參諸苗栗協和醫院94年6月1日診斷證
    明書之記載可知，上訴人於上開事故發生後至該院急診時，
    其傷勢均叢集在臉、額及前胸上腹部位，另該醫院急診室所
    製作之上訴人病歷，於護理紀錄欄亦記載「據訴係因開車不
    慎翻車而跌落水溝」等情，足認上訴人當時係自行駕車。又
    上訴人於事故發生後被送至光田綜合醫院，經檢出其體內酒
    測值已逾道路交通法令標準，顯見上訴人所受傷害係其自行
    於酒醉後駕車肇事所致，則被上訴人國華壽險公司無須負理
    賠責任。縱認上訴人確係於乘坐他人駕駛車輛期間，發生上
    述意外事故而受傷，惟依中山醫學大學附設醫院於上開事故
    發生後約10個月之93年4月12日所出具診斷證明書顯示，上
    訴人當時之四肢肌力仍有3至5分，其殘廢程度僅係「無法從
    事粗重工作」，而非「終身不能從事任何工作」，是上訴人
    並非於事故發生後180日內達上開保險契約約定之殘廢程度
    ，被上訴人等自無須負給付保險金之責等語，資為抗辯，並
    均聲明：上訴人之訴及假執行之聲請均駁回；如受不利益之
    判決，願供擔保，請准免予宣告假執行。
(二)、被上訴人國華壽險公司於本院之補充抗辯：
  1.查上訴人於原審對於被上訴人提出之協和醫院急診室專用病
    歷之護理紀錄（見原審卷一第191-192頁），就其形式與內
    容之真正不為爭執，現竟於鈞院抗辯「蓋如為上訴人自己駕
    駛，應該會記錄『據訴患者因開車不慎... 』等語... 」、
    「該護理紀錄僅能證明系爭事故係因車禍事故所致，至於是
    何人駕車，並不知道。」與訴訟法上「禁反言」之原則有悖
    。況病歷記載內容自係指患者本人，此屬情理之常。
  2.本件上訴人先被送至協和醫院，經家屬到院與醫師詳談後，
    因傷勢不輕可能有作手術之必要，始改送光田醫院進行治療
    ，於該院進行椎間盤突出切除及椎間籠置入手術 ，方為血
    液酒精測試之檢驗，顯屬醫療上所必須之適切行為。上訴人
    主張「交通事故之傷患如為駕駛人，急診室通常會進行酒精
    測試」等語，顯屬無稽。
(三)、被上訴人新光壽險公司於本院之補充抗辯：
  1.上訴人尚無法證明其非駕駛員。
  (1)上訴人提出之上證一協和醫院病歷，記載「非駕駛員，故無
    酒測值」，並不足證明上訴人非駕駛人。
    一般醫院病歷僅會記載病患傷勢或急診處理情形，不會記載
    是否為駕駛員等無關病情之字語，更何況該紙病歷上又加蓋
    醫院與醫師「診斷證明專用」章，顯係病患或家屬要求開立
    診斷證明而事後添加，否則蓋醫生或醫院印章即可，何須聲
    明「診斷證明專用」？更何況，縱使有此記載，醫院人員非
    事故在場當事人，如何做此判定？更何況，上訴人亦自承該
    病歷是事後請醫院補開，從而，該病歷之記載，實應是事後
    順從家屬要求所為，不足證明上訴人非駕駛人。至上訴人請
    求傳訊證人協合醫院之院長助理，以證明該病歷之開立始末
    ，惟其待證事項除與證人戊○○於95年12月28日鈞院準備程
    序之證述（見鈞院卷一第75頁正面）不同外，復與常理不合
    ，應無傳訊之必要。
  (2)上訴人於鈞院該復主張係乘坐於副駕駛座且有傳達錯誤云云
    ，實難令人採信。
    上訴人於原審審理期間，均主張其係乘坐於汽車後座，原審
    開庭時亦均親自或指派家人到庭旁聽，證人陳述證言時，上
    訴人甚至在場而未表示異議，今竟改稱係承坐於副駕駛座，
    其反覆實難令人採信。至上訴人復主張是張玲真傳達錯誤，
    並請求傳訊證明之；惟張玲真既受託於上訴人辦理申請保險
    金事宜，立場本易偏頗，傳訊其作證，應無必要。更何況，
    原審傳訊其他證人時，上訴人有多次機會更改主張，且於開
    庭前被上訴人亦見其與原審訴訟代理人有多次交談，今反而
    推諉係張玲真傳達錯誤，此舉實意圖掩飾其主張之矛盾。
  (3)96年5月18日上午勘驗事故現場並詢問證人後，發現有諸多
    不合理之處，亦不足以證明上訴人當時非駕駛。
    除證人謝源連與徐永亮就上訴人是從車門或車窗出來、謝源
    連是否參與拉上訴人出來或只是出來後才幫忙抬，均有矛盾
    外，若真如證人徐永亮所稱：「駕駛座打不開，因為駕駛座
    旁邊是水溝。」，則前座一邊是上訴人、一邊是打不開的門
    ，小張如何出來求救？且勘驗當日，二前座車門均可開啟，
    亦無上訴人主張擠壓變形不可開啟之情形。再者，證人謝源
    連既復稱：「小張爬上來滿臉是血說出事了」、「小張額頭
    有血流下來」則小張受傷似頗為嚴重，為何未一併就醫？甚
    至仍參與救人工作，與常理不符。甚至，依鈞院卷附中部地
    區巡防局調查筆錄（見鈞院卷一第109頁）可知，張明坤稱
    其偷渡時間為民國91年1月，距事故發生之92年6月僅一年餘
    ，則上訴人稱其開車很久了，顯非事實，故小張應不具開車
    能力。更何況，原審證人對小張口音及描述均有矛盾，是否
    確有小張其人？小張是否為上開調查筆錄記載之張明坤？是
    否確為開車之人？均有所疑。
  2.上訴人係酒醉超過標準值駕車，構成系爭保險契約約定之除
    外責任，被上訴人自不負給付保險金之責。
    查兩造對於上訴人是否飲酒一事並未爭執，而車輛為上訴人
    所有，開自己車屬常態，且被上訴人已得證明上訴人酒醉駕
    車事實，惟各證人證詞相互矛盾，上訴人尚無法就其非駕駛
    人之變態事實負舉證責任甚明。從而，上訴人係酒醉超過標
    準值駕車，屬系爭保險契約約定之除外責任，其請求應無理
    由，被上訴人自不負給付保險金之責。
三、原審經審酌兩造所提出之攻擊防禦方法後，認上訴人係在血
    液中之酒精濃度超過道路交通安全規則所定標準之情況下，
    駕駛自用小客車，致發生本件意外事故，依系爭1.、3.、4.
    、5.、7.、9.之保險契約與附約所約定之除外約定，被上訴
    人自得拒絕對上訴人理賠保險金。惟觀諸中山醫學大學附設
    醫院回函，已足認上訴人因上述意外傷害事故所受傷勢，於
    原審法院就本件訴訟言詞辯論終結，已達其與被上訴人新光
    壽險公司所訂系爭2.、6.、8.保險契約及附約約定之殘廢程
    度；然上訴人並未證明被上訴人新光壽險公司於93年9月3日
    之前，即已收齊其所提申請保險給付之文件，是僅得認被上
    訴人新光壽險公司係在93年9月3日收受上訴人申請理賠之文
    件，並自該日起算15日之翌日（即93年9月18日）起，負遲
    延責任。從而上訴人本於上開3份保險契約及附約約款，請
    求該被上訴人給付保險金及遲延利息，部分有理由，因而判
    決上訴人之訴部分勝訴，並駁回其他部分。上訴人就其敗訴
    部分提起上訴（被上訴人就其敗訴部分未聲明不服而告確定
    ），聲明求為：(一)原判決不利於上訴人部分廢棄。(二)被上訴
    人國華壽險公司應給付上訴人200萬元整，及自93年7月21日
    起至清償日止，按年息百分之10計算之利息。(三)被上訴人新
    光壽險公司應再給付上訴人1010萬元，及其中990萬元自93
    年9月3日起，其餘自95年5月30日起至清償日止，按年息百
    分之10計算之利息。(四)被上訴人新光壽險公司應自95年6 月
    24日起至98年9月24日止，按月給付上訴人1萬元。(五)上訴人
    願供擔保，請准宣告假執行。(六)一、二審訴訟費用由被上訴
    人等負擔。被上訴人則答辯聲明：(一)上訴駁回。(二)一、二審
    訴訟費用由上訴人負擔。(三)如受不利判決，願供擔保請准免
    假執行。
四、兩造對於下列事實均不爭執（見本院卷二第20頁反面、第21
    頁）：
(一)、上訴人配偶賴玉卿於87年9月1日，以其為要保人及被保險人
    ，向被上訴人國華壽險公司投保1.「至尊保本終身保險」，
    保單號碼為J0000000，賴玉卿依該保險契約約定，於上訴人
    身故及殘廢，得向國華壽險公司請領保險金額200萬元。
(二)、上訴人於87年3月23日以其為要保人及被保險人，向新光壽
    險公司投保2.「新光新防癌終身保險」，保單號碼為GPB766
    88、保險金額150萬元；3.「平安意外傷害保險」附約、保
    險金額390萬元；4.「綜合保障」附約、保險金額為50萬元
    ；5.「意外傷害失能（60期）」附約。上述2.之保險契約約
    定於上訴人殘廢（全殘）時，給付保險金額之60%即90萬元
    ；3.附約條款第10條及4.附約條款第8條均約定：倘上訴人
    於該2附約有效期間發生之日起第180日以內致成殘廢者，上
    訴人得向新光壽險公司請求給付上述保險金；另5.附約則約
    定於上訴人喪失原有工作能力或殘廢（全殘）時，新光壽險
    公司應給付保險金額每期1萬元至60期止。
(三)、上訴人復於87年3月23日以其為要保人及被保險人，向被上
    訴人新光壽險公司投保6.「新光長安終身壽險」，保險金額
    100萬元，及7.「平安意外傷害保險」附約，保險金額原為
    500萬元，嗣變更為50萬元。依該6.保險契約及7.附約條款
    第10條約定：上訴人若在契約有效期間內致成殘廢，並經公
    、私立醫院診斷確定後，被上訴人新光壽險公司將按保險金
    額之2倍給付保險金。
(四)、上訴人配偶賴玉卿於82年5月23日以上訴人為被保險人，向
    新光壽險公司投保8.「新光定期保險」，保險金額100萬元
    ，及9.「平安意外321保險」，保險金額500萬元。
(五)、上開1.保險契約第8條第1項第4款、3.附約第12條第1項第4
    款、4.附約第14條第1項第4款、5.附約第14條第1項第3款、
    7.附約第12條第1項第4款及9.附約第12條第1項第4款均為：
    被保險人飲酒後駕車，其吐氣或血液所含酒精成分超過道路
    交通法令規定標準者，被上訴人不負給付保險金責任之除外
    約款。
(六)、上訴人於92年6月15日因車禍以致頭、臉、頸椎、胸及腹等
    處均受有傷害，於該日被送往苗栗協和醫院急診；嗣於同日
    轉至光田綜合醫院急診，當時測得血液中酒精濃度為0.23g%
    。
(七)、上訴人依據上述9份保險契約及附約向被告2公司申請殘廢保
    險金理賠，經被上訴人等以上訴人之酒測值已逾道路交通法
    令規定標準，且其肢體機能尚未完全喪失，不符該等保險契
    約約定之殘廢等級為由，拒絕理賠。
(八)、被上訴人對於上訴人配偶賴玉卿將其基於前開編號1.及編號
    8.、9.保險契約對國華及新光壽險公司所得主張之請求權有
    效讓與予上訴人。
(九)、上訴人係依據前開原審保險契約編號1.、3.、4.、5.、7.、
    9.，請求判決如上訴聲明。
五、兩造協議及簡化之爭點（見本院卷一第199頁反面）：上訴
    人請求給付上開編號1.3.4.5.7.9.保險契約及附約所約定之
    系爭保險金是否有理由？被上訴人抗辯上訴人係酒後駕車，
    為保險契約的除外事項，拒絕理賠，有無依據？上訴人是否
    符合給付保險金之殘廢等級，係幾等殘廢？
六、得心證之理由：
(一)、按保險法第29條明定：「保險人對於由不可預料或不可抗力
    之事故所致之損害，負賠償責任。但保險契約內有明文限制
    者，不在此限。保險人對於由要保人或被保險人之過失所致
    之損害，負賠償責任。但出於要保人或被保險人之故意者，
    不在此限」。本件上訴人主張其於92年6月14日晚間，原本
    在車號M7-3491號自用小客車內，因該車行駛於苗栗縣公館
    鄉南河村附近山區時翻落山谷，以致受有穿透性裂傷鼻樑挫
    裂傷、合併皮膚缺損、上門牙鬆脫、額頭中央裂傷3公分、
    左眼角裂傷6公分、前胸、上腹部挫擦傷、鼻骨骨折、頸部
    扭傷、疑頸椎椎間盤脫出（四肢麻痛無力）等之傷害，業據
    其提出協和醫院診斷證明書影本一紙為憑（原審卷一第15頁
    ），被上訴人2人則抗辯：上開意外事故乃上訴人於酒醉後
    自行駕駛上開車輛所導致，依據上開1.保險契約第8條第1項
    第4款、3.附約第12條第1項第4款、4.附約第14條第1項第4
    款、5.附約第14條第1項第3款、7.附約第12條第1項第4款及
    9.附約第12條第1項第4款除外條款之約定：被保險人飲酒後
    駕車，其吐氣或血液所含酒精成分超過道路交通法令規定標
    準者，被上訴人不負給付保險金之責任等語。
(二)、按民事訴訟法第277條前段明定：「當事人主張有利於己之
    事實者，就其事實有舉證之責任」，再原告對於自己主張之
    事實已盡證明之責後，被告對其主張，如抗辯其不實並提出
    反對之主張者，則被告對其反對之主張應負證明之責，此為
    舉證責任分配之原則。本件被上訴人就上訴人主張其所受之
    前述傷害，係因翻車意外所造成，為不可預料之事故，並不
    爭執，此部分事實已堪信為真正，依前開條文規定，被上訴
    人就其等所辯上訴人係於飲酒超過道路交通法規所定標準後
    自行駕車肇事此一利己事實，依法即負有舉證之責，合先敘
    明。
(三)、經查，上訴人於92年6月15日因本件翻意外受傷，於該日被
    送往苗栗協和醫院急診；嗣於同日轉至光田綜合醫院急診，
    當時測得血液中酒精濃度為0.23g%，此為兩造所不爭執，並
    有光田醫院94年8月29日（94）光醫事字第9400693號函一份
    附卷足稽（原審卷一第135頁），上訴人於意外事故發生當
    時係在車上及有飲酒一節，已無疑義。
(四)、又查：本件雖無直接證據證明翻車當時駕駛是何人，被上訴
    人所抗辯上訴人係酒後駕車一節，亦為上訴人所否認，證人
    徐永亮、謝源連二人雖一致證稱：上訴人要離去時，係請「
    小張」幫他開車（原審卷第158頁、160頁），其中證人徐永
    亮並具結證稱：「上訴人於92年6月14日晚間係自其他工地
    來到位於苗栗縣公館鄉的工地吃飯、喝酒、唱卡拉OK，至晚
    間10時許，上訴人要返回另一個工地看守，惟因上訴人有點
    酒醉，故請其另一位同事「小張」開上訴人的車載上訴人回
    去，當時上訴人坐在駕駛座旁邊。後來車子掉到離其等唱歌
    的地方不到30公尺的山溝裡，四輪朝天，是「小張」自己爬
    出車子來向其等求救，一開始是伊與伊太太、謝源連去救他
    ，後來有三、四個同事來幫忙。其等把上訴人從車窗拉出來
    ，之後再報警」、後又稱：「是將上訴人從車頭方向拉出來
    」；證人謝源連則證稱：當時大家一起唱歌喝酒聊天，後來
    上訴人要回去，找「小張」開車載上訴人回去，沒多久「小
    張」又跑回來，說車子翻到山下，伊遂立即打電話聯絡證人
    徐永亮，隨後一起到事發地點把上訴人抬出，一同前往幫忙
    的約有5、6個人，當時上訴人坐在駕駛座旁的位置，因該側
    的車門打不開，到場救援之人是從駕駛座這邊將上訴人拉出
    來送醫急救．…是「小張」先回現場，已經快把上訴人拉出
    來時，伊跟另一位司機再把上訴人拉出車外各等語（原審卷
    一第158-160頁）；於本院則稱：「「小張」爬上來說出事
    了，「小張」先下去救人，伊打電話叫徐永亮回來救人，到
    時「小張」已經把上訴人拉到車門口，快出來了，我就把他
    扶出來，不是從車窗救人，是從車門抬人」、「伊去時只有
    「小張」一人在那裡拉，快拉到車門了，沒有其他人，其他
    人後來才到」（本院卷一第171頁反面、第172頁），核其2
    人於就渠等前往事發地點救援時，究係自駕駛座另一側之車
    窗或往車頭方向將上訴人拉出，或係由駕駛座之方向抬出上
    訴人或自車門抬出？及將上訴人拉出或抬出車門究竟是何人
    ？彼此證述歧異甚大，渠2人證稱：上訴人是坐在駕駛座旁
    邊，與上訴人在起訴狀自承：「該車翻落山谷後係四輪朝天
    ，汽車後半部毀損較為嚴重，而將坐於後座之上訴人夾於變
    形車體之中」等語（見起訴狀第3頁第17-18行），亦見扞格
    ，甚至就「小張」之口音是否帶有台灣腔？證人謝源連證稱
    ：「小張」是操國語口音，腔調不是台灣腔，與徐永亮所稱
    「小張」口音與一般台灣人差不多（見原審卷一第159頁、1
    60頁），亦互見不同。抑有進者，證人徐永亮、謝源連於原
    審既稱與「小張」或僅一面之緣或見過一、二次面而已，可
    見其等與張明坤並不熟、印象亦不深，則其二人於6月14日
    晚間餐聚之際，就「小張」之動向如何，衡情應該不太可能
    會去注意，反之翻車掉落山谷，乃一般生活中鮮少發生之意
    外事故，證人就當時如何救人之大略經過，按理記憶應較深
    刻，其證詞之一致性應較高，然揆諸徐、謝2人之證詞，就
    此部分之證述卻互相分歧、矛盾，反倒就上訴人於離去時，
    究竟有無要「小張」開車則證述如一，此與經驗法則實有不
    合。
(五)、次查，本件意外發生地點，係位於苗栗縣公館鄉南河村山區
    ，車子翻落地點則在山谷，且四輪朝天，可見其車子翻動之
    程度相當大，而本件翻車之意外現場，雖經整地開發及移動
    現場，而無原貌可資查勘（參本院96年5月18日勘驗筆錄所
    載），然依被上訴人新光壽險公司於92年6月21日～29日間
    某日，前往翻車地點利用遠鏡頭拍攝之照片顯示：事故發生
    點之路程部分為碎石路段，且坡度甚陡（參見本院卷一第
    147頁反面、150-151頁、卷二第42頁反面）；新光壽險公司
    人員更因認該地段危險、無法攀附而未下車察看，此業據新
    光壽險公司具狀陳述明確（參見本院卷一第150頁），另依
    上訴人於96年1月15日呈庭附卷之照片亦顯示：上訴人於事
    故前與友人聚餐之鐵皮貨櫃屋與車子翻落之地點，確實具有
    相當程度之高度落差（參見本院卷一第150頁）；再由上訴
    人翻車後，不僅頭受有穿透性裂傷鼻樑挫裂傷、並合併有皮
    膚缺損、上門牙鬆脫、額頭中央裂傷3公分、左眼角裂傷6公
    分、前胸、上腹部挫擦傷、鼻骨骨折、頸部扭傷、疑頸椎椎
    間盤脫出（四肢麻痛無力）等處受傷（見原審卷一第15頁所
    附協和醫院診斷證明書之記載），可見車子由高處翻覆山谷
    之瞬間，顯已產生相當之重力碰擊，致造成車內之上訴人嚴
    重受傷。倘如上訴人及證人徐永亮、謝源連所述，「小張」
    係任駕駛之責，則同在車內之上訴人因該車翻覆身受重傷而
    無法動彈，「小張」卻能順利自行脫困，並徒手自山谷攀爬
    上山，又折返現場搶救，其行動宛如毫髮無傷，與上訴人相
    較，其身體狀況與活動能力差異之大，實令人難以置信。況
    證人徐永亮既證稱：「上訴人是從右前座車窗被我們拉出來
    ，有無打破車窗忘了，」「駕駛座打不開，因駕駛座旁是水
    溝」（本院卷一第172頁）；則前座一邊是上訴人，一邊是
    打不開的門，「小張」又如何能迅速從駕駛座爬出，並攀出
    山谷求救？
(六)、復查，本院於96年5月18日勘驗現場時，再次隔別詢問證人2
    人，核其2人就究竟是從右前車窗拉出上訴人，或由「小張
    」一人拉到車門口，再由渠等由車門抬出來上訴人一節，證
    詞亦迥然有別，證人徐永亮雖又證稱：伊不認識上訴人，他
    來找老闆，喝完酒，我們一起開車要走，上訴人很醉，不會
    開車子，我們還扶他上車，「小張」沒喝酒；但證人謝源連
    則稱：未扶上訴人上車，因為上訴人未到無法走路之程度（
    本院卷一第171頁正、反面）；是證人徐永亮此部分所證，
    與另一在場證人謝源連之證詞既有出入，亦難遽採。何況，
    證人徐永亮既自承伊當天晚上先行離開，係經謝源連通知才
    又趕回現場；另一證人謝源連雖亦證稱：車是「小張」開的
    ，然就「小張」是大陸人，為何會開車？則又證稱：「我不
    知道。我不熟，他知道我叫阿連，他來苗栗作何事我不知道
    ，上訴人上車我不知道」（見本院卷一第171頁正面、反面
    ）；據此，證人徐永亮既已先行離開，當時留在現場謝源連
    猶不知上訴人何時上車及如何上車，徐永亮又如何知道小張
    有無上車及有無開車載送上訴人之情？再由證人徐永亮於原
    審坦承與上訴人是同事，於本院則推稱不認識上訴人，另證
    人謝源連與「小張」既不熟，亦不知「小張」會開車，甚至
    在不知上訴人上車之情況下，卻明白指證是「小張」開車的
    ，足證等證詞無法排除係迴護及附和上訴人之可能性，故難
    逕信為真正。
(七)、再查，「小張」本名：張明坤係中國江蘇人，於92年7月24
    日經遣返大陸，依其於92年7月24日被中部地區巡防局苗栗
    機動查緝隊查獲時製作之調查筆錄可知：張明坤係於91年1
    月初以木船偷渡來台，先受僱於苗栗縣大湖鄉水尾山區從事
    山區砍樹、採竹筍之工作，迄92年2、3月份間因老闆未付工
    資6萬7 千元，始自行到苗栗公館鄉山區打零工維生（參本
    院卷第110-112頁）；足見張明坤係於92年2、3月始由大湖
    鄉轉至公館山區打零工，則其就公館鄉區況及人、物
    ，衡情認識應十分有限，再加上其為偷渡客，對身分曝光極
    為敏感，且以打零工維生，並無固定之工作場所，本不易與
    當地人親近、熱絡，其於警方詢問在台有無親友時？亦明確
    回答：「沒有」，於員警詢問及身體等狀況作時，更未提及
    有翻車受傷或受僱於上訴人或徐、謝二人老闆之情事（本院
    卷一第112頁警訊筆錄參照），則證人徐永亮、謝源連或上
    訴人縱與張明坤有數面之緣，上訴人是否可能輕易將車交由
    「小張」行駛，已屬可疑。上訴人雖又稱「小張」來台很久
    了，他在工地有開車，貨車也有開（本院卷一第172頁）；
    但依本院調閱之上開中部地區巡防局筆錄所載，張明坤偷渡
    時，距事故發生之92年6月僅一年餘，距其至公館鄉打零工
    之時間亦僅3、4個月而已，在此之前，「小張」則單純從事
    採筍及砍樹之勞務工作，其是否具備開車之能力更有可疑。
    是徐永亮、謝源連2人證稱：係「小張」開車一節，既仍有
    上開瑕疵及疑慮可指，自無可採。
(八)、更查，上訴人於本院雖改稱：伊當時是坐在副駕座，並提出
    照片為憑，但與起訴狀所載已有不符，且其照片拍攝之時間
    ，依照片所示係在94年1月1日（參本院卷一第88-100頁），
    距事故發生日期已有1年6個月之久，自難據以證明與事故當
    晚之現場位置完全相符，上訴人固又以：因副駕駛座已遭擠
    壓而塌陷、駕駛座後側之外觀該車頂未完全擠壓、塌陷仍有
    完整之空間，資為其坐於副駕駛座而由駕駛座救出之依據（
    見本院卷一第93頁照片所示），然經本院現場履勘之結果顯
    示：無論駕駛或副駕駛座外觀大致完整，兩邊車門且均能打
    開，且駕駛及副駕駛座車頂及車框均無因重力擠壓而塌陷之
    情（參本院卷一第172頁反面勘驗筆錄所載及175頁照片所示
    ），與上訴人所述亦有不合，故不能依其所提之照片據為其
    有利之認定。至於上訴人所提上證一即協和醫院急診室專用
    病歷雖記載：車禍非駕駛故無酒測值等語（見本院卷一第69
    頁），上訴人亦據以否認其為駕駛，然醫護人員並未在肇事
    現場，就當時係由何人駕駛亦未現場目睹，該部分之註記應
    係事後應上訴人之要求而為，自不足資為上訴人有無駕駛之
    依據，況上訴人於送往協和醫院急診時，因當時酒測不是很
    盛行，要有警察公文或警察帶來說要酒測才會做，一般醫護
    人員不會做酒測，因為費用比較高，上開病歷所載應是事後
    根據家屬指述來寫等情，也據證人即當時護士戊○○到庭證
    述屬實，自不能以醫院事後所為之註記，資為上訴人是否為
    駕駛之論斷。
(九)、承上所述，本件意外事故之小客車既為上訴人所有，其經酒
    測又有喝酒，再由其於事故後，頭、臉、頸椎、胸及腹部均
    受有傷害，及經治療後仍因外傷性第六、七頸椎間盤凸出併
    脊髓損傷致四肢癱瘓無力，致無法行走，其中樞神經系統亦
    遺存永久性機能障礙，而無法自理生活（參原審卷二所附病
    歷資料及135頁正、反面），可見其當時因翻車之意外確實
    受有極大之傷害，反之「小張」即張明坤，依當時翻車之地
    點、山溝坡度及翻車後車輪四腳朝天，車頂已著地之翻轉程
    度暨力道，竟能行動自如，於月餘後遭警查獲，身上亦無任
    何異狀（參本院卷一第112頁張明坤筆錄所載），且證人謝
    源連既證稱：「小張爬上來滿臉是血說出事了」「小張額頭
    有血流下」（本院卷一第171頁反面），可見「小張」當時
    既額頭出血，又血流滿面，傷勢似不輕，衡情「小張」在經
    歷此驚險、恐佈之翻車意外，並奮力脫困之餘，諒必體力耗
    費殆盡，身心疲憊至極，乃未先事休息及緊急敷藥，而一反
    常態，自行重返事發現場先以一己之力拉抬搶救上訴人，及
    至謝源連等人陸續到場，又繼續參與對上訴人援救行動，其
    行為舉止及臨場之表現，宛如正常人，與一般人於歷經突發
    其來之意外後，因驚魂未定，再加上害怕身體受傷情況加劇
    ，通常會慌張失惜甚至恐懼莫名之直覺反應明顯有別，再由
    上訴人及「小張」二人之體型、身高互核比對，上訴人係：
    173公分、體重68公斤（見原審卷44頁要保書所載），而「
    小張」依徐永亮及謝源連所證則僅160幾公分高，體型瘦瘦
    的（原審卷一第159-160頁），與上訴人身材體型相較，亦
    有優劣之分，倘上訴人、徐永亮、謝源連所稱屬實，則「小
    張」在無他人協力之情下，竟能單憑己力，從駕駛座趨身入
    內，將比自己體型壯碩之上訴人，輕易從副駕駛座或後座拉
    至駕駛座車窗或車門之處，其身體、活動能力之大，殊難令
    人想像，是本院綜合上情及96年5月18日履勘現場結果：無
    論副駕駛座之車門或車頂均無塌陷之情，內部空間亦大致完
    整，再對照證人徐永亮、謝源清之證詞，渠等就究竟是從駕
    駛座之車窗拉出上訴人或從車門抬出，固有歧異，但就渠等
    至現場時上訴人係在駕駛座該側，並從該處救出等情，則始
    終證述如一，可見上訴人當時應係在駕駛座獲救，故認本件
    是由上訴人駕駛之可能性最高，被上訴人主張上訴人為酒後
    駕車一節應堪採信。
七、第按汽車駕駛人有左列情形之一者，不得駕車：二、飲用酒
    類或其他類似物後其吐氣所含酒精濃度超過每公升0.25毫克
    或血液中酒精濃度超過0.05%以上者，道路交通安全規則第1
    14條第2款定有明文。查上訴人於92年6月15日受傷後之同日
    ，亦曾至光田綜合醫院急診，當時測得血液中酒精濃度為0.
    23g%，業如前述，顯見上訴人係在血液中之酒精濃度超過上
    開道路交通安全規則所定標準之情況下，駕駛前述自用小客
    車，致發生上開意外事故，則依前述1.3.4.5.7.9.之保險契
    約與附約所定：被保險人飲酒後駕車，其吐氣或血液所含酒
    精成分超過道路交通法令規定標準者，被上訴人2者不負給
    付保險金責任之除外約定，被上訴人2者就上訴人投保之上
    述6份保險契約或附約，自得拒絕對上訴人理賠保險金。從
    而，上訴人請求被上訴人等依據該6份保險契約與附約之約
    定給付保險金，自屬於法無據，不應准許。
八、綜上，本件依證人徐永亮、謝源連之供證，既無法適切證明
    「小張」當時為車上之駕駛，再由上訴人及證人所述「小張
    」翻車後，二人受傷情形及身體活動力之大，暨「小張」於
    翻車後竟能行動自如，宛如毫髮無傷，再由「小張」於7月
    24日為警查獲時，身體並無異狀亦未提及有何受僱於上訴人
    或其老闆之事，反自稱係打零工維生，再由證人徐永亮、謝
    源連就「小張」是否為駕駛及渠等趕至搶救時，「小張」係
    從車窗或車門救上訴人一節，供詞互有矛盾不一，反倒是就
    上訴人是由駕駛座救出始終供述如一，故以上訴人自行駕車
    可能為高，被上訴人主張上訴人係酒後駕車並拒絕理賠，自
    屬有據，原審因之駁回上訴人對渠等就此部分之請求及假執
    行聲請，並無不合，上訴人仍執前詞，指摘原判決失當，求
    予將原判決此部分予以廢棄改判為無理由，其上訴應予駁回
    。
九、末按上訴人雖又以其於原審起訴狀所寫係坐於後座是因與訴
    訟代理人張玲真傳達錯誤所致，並請求傳訊之，惟張玲真既
    受託於上訴人辦理申請保險金事宜，立場本難期客觀中立，
    且本院綜合上開各事證既認以上訴人自任駕駛，可能性較高
    ，張玲真又非在場之證人，傳訊其作證，應無必要。是本件
    為判決基礎之事證已臻明確，兩造其餘主張、陳述及證據之
    聲請，核與本件之論斷結果並無影響，無逐一記載、論列之
    必要，均附此敘明。
據上論結、應依民事訴訟法第449條第1項、第78條，判決如主文
。
中　　華　　民　　國　　96　　年　　10　　月　　30　　日
                  民事第二庭    審判長法  官  邱森樟
                                      法  官  翁芳靜
                                      法  官  謝說容
以上正本係照原本作成。
如對本判決上訴，須於收受判決送達後20日內向本院提出上訴書
狀，其未表明上訴理由者，應於提出上訴後20日內向本院提出上
訴理由書（須按他造人數附具繕本）。
上訴時應提出委任律師為訴訟代理人之委任狀。具有民事訴訟法
第466條之1第1項但書或第2項之情形為訴訟代理人者，另應附具
律師及格證書及釋明委任人與受任人有該條項所定關係之釋明文
書影本。
                                      書記官  蘇昭文
中　　華　　民　　國　　96　　年　　10　　月　　30　　日
                                                      Ｍ
